臺灣高等法院臺中分院刑事判決　　 94年度上更(一)字第185號
上　訴　人
即　被　告　戊○○
　　　　　　　　　　號
選任辯護人　黃文崇　律師
上列上訴人因強盜案件，不服臺灣臺中地方法院90年度訴字第13
26號中華民國91年4月3日第一審判決（起訴案號：臺灣臺中地方
法院檢察署90年度偵緝字第210號 ），提起上訴，經判決後由最
高法院發回更審，本院判決如下：
    主  文
原判決撤銷。
戊○○幫助意圖為自己不法所有，以強暴至使不能抗拒而取他人
之物，處有期徒刑參年。
    事  實
一、戊○○、甲○○為朋友關係，二人於民國（下同）八十九年
    十二月十七日晚間，在台中市○○區○○路四段八九一號文
    心茶坊聊天，言談間戊○○告知甲○○其積欠乙○○新台幣
    （下同）二萬元未清償，甲○○因而認乙○○經濟狀況良好
    ，而萌生歹念，意圖為自己不法之所有，欲以強暴至使不能
    抗拒而取他人之物之手段，要將乙○○誘約出來對之強盜取
    財。然甲○○雖與乙○○有數面之緣，但並不知乙○○之聯
    絡電話，乃轉向戊○○詢問乙○○之聯絡電話如何？詎戊○○於知悉甲○○要對乙○○強盜取財情況下，竟因乙○○對
    其催討上開債務，心生不滿，而基於幫助甲○○強盜取財之
    犯意，提供乙○○之聯絡電話給甲○○，以便利甲○○將乙○○誘約出來對之強盜取財。而甲○○隨即邀集林秋雄、己○○、庚○○、陳易頤、林秋雄（經原審法院另案九十年度
    訴字第八六七號判處己○○有期徒刑八年六月；甲○○、庚○○、陳易頤、林秋雄各有期徒刑八年。其中己○○、陳易
    頤等二人上訴本院九十年度上訴字第一四五二號判決上訴駁
    回，均確定，下稱甲○○等五人）共同實施（但並無證據足
    以證明戊○○提供電話時，除知悉甲○○個人會對乙○○強
    盜取財外，另會邀集多人參與）。甲○○並於八十九年十二
    月十八日上午九時許，以行動電話與乙○○行動電話000
    0－000000號聯絡，佯稱「聚餐」為由，約乙○○至
    台中市○○區○○路四二八之三號「大買家量販店」前見面
    ，乙○○誤以為係其友人「蘇世斌」邀宴而赴約。同日十一
    時四十分許，甲○○駕駛租來之車牌號碼號二Ｊ－一四七五
    號自小客車載同己○○、庚○○、陳易頤、林秋雄四人，並
    攜帶預先準備供犯案用之膠帶（未扣案）、手銬乙副（未扣
    案）及己○○所有之小型尖刀、林秋雄所有之大型尖刀各乙
    支（以上大、小尖刀均非槍砲彈藥刀械管制條例之匕首），
    前往該量販店前守候，迨見乙○○駕駛車牌號碼：ＯＰ－八
    五二八號自小客車抵達，甲○○乃再撥打乙○○之行動電話
    ，謊稱有大件物品要乙○○幫忙載運，要求乙○○下車打開
    汽車行李箱，己○○、庚○○、陳易頤、林秋雄四人則趁乙○○下車打開行李箱之際，即由己○○持預藏之小型尖刀強
    押乙○○上該ＯＰ－八五二八號自小客車內，由林秋雄駕駛
    該車，己○○坐於右前座持尖刀喝令乙○○不得亂動，庚○○、陳易頤二人則分坐於後座乙○○兩側並抓住乙○○之雙
    腿，陳易頤旋以膠帶矇住乙○○之雙眼，並以手銬銬住乙○○之雙手，將乙○○限制於車內，載往台中市大坑山區，途
    中因乙○○掙扎，庚○○、陳易頤以拳頭毆打乙○○之頭部
    ，而以此等非法方法剝奪乙○○之行動自由，甲○○則駕駛
    其所租用之二Ｊ－一四七五號自小客車在後尾隨接應。車行
    約十餘分鐘後，抵達台中市○○路大坑山區「卡多里遊樂區
    」附近山區空地，由庚○○、陳易頤等二人將乙○○押下車
    ，復以先前準備之膠帶綑綁乙○○雙腳，以此強暴之手段至
    使乙○○不能抗拒，而搜括乙○○身上之現金七千元、勞力
    士手錶乙只，ＮＯＫＩＡ三三一○型號之行動電話乙支等財
    物，由林秋雄強取乙○○身上之提款卡，並命乙○○趴於地
    上，以腳踢乙○○頭部逼問提款卡密碼，致乙○○受有左額
    擦挫傷約一Ⅹ○．五公分、左側顳部擦挫傷約三Ⅹ三公分、
    左臂擦挫傷約三Ⅹ二公分之傷害，並至使乙○○不能抗拒下
    告知其提款卡密碼。而戊○○為幫助甲○○能順利強盜取財
    得手，並於同日十一時四十五分廿五秒、十二時五分三十二
    秒及十二時六分廿四秒（通話時間依序為一二七秒、三十二
    秒及廿六秒），以所使用之0000-000000 號行動電話與甲○○所使用之0000-000000 號行動電話聯繫，告以乙○○戶頭
    內可能有十幾萬元現金，若是戶頭沒有錢，可能是借給一位
    賣衣服的朋友等訊息。而甲○○於取得密碼後，即由其駕駛
    租用之二Ｊ－一四七五號自小客車搭載陳易頤前往台中市○○路台中市農會之自動提款機，由陳易頤持該提款卡於同日
    12 時07分至12時11分間接續六次提領現金八萬七千元（乙○○帳戶內存款遭提領至僅餘五百五十六元），而以不正方
    法由自動付款設備取得乙○○存款。甲○○、陳易頤提款後
    ，復返回前揭大坑山區「卡多里遊樂區」附近空地與己○○
    等人會合，喝令乙○○於該地自行停留二十分鐘後始得離開
    ，方將乙○○之手銬打開，共乘甲○○所駕駛之二Ｊ－一四
    七五號自小客車離去。得手後，甲○○等五人即先行前往理
    髮，完畢後，並於同日下午二時許，甲○○等五人，即在台
    中市○○○路一一五巷二十五號三樓之二甲○○之租住處，
    由甲○○負責朋分強盜所得財物，其中現金部分共九萬四千
    元，除支付五人理髮費用二千元及租車費用一千四百元外，
    餘款由己○○與庚○○二人共分得二萬七千元，林秋雄、陳
    易頤二人各分得一萬七千元，其餘二萬九千六百元則由甲○○取得。而除甲○○、己○○分得之現金經花用後各尚餘八
    千元、七千元外，其餘現金均經花用殆盡；陳易頤另分得Ｎ
    ＯＫＩＡ三三一○型號之行動電話乙支，經其變賣後，所得
    價款亦花用盡罄。嗣因乙○○於甲○○等人離去後自行掙脫
    並報警處理，經警調出甲○○、陳易頤自動提款機之錄影帶
    ，而循線於八十九年十二月十九日十五時三十分許，在台中
    市○○路一○九一號前查獲甲○○，並在甲○○所租用之二
    Ｊ－一四七五號自小客車上扣得林秋雄所有強盜乙○○財物
    用之大型尖刀乙支、強盜乙○○所得財物現金八千元；又於
    同日十六時三十分許，在台中縣太平市○○路三０六號十二
    樓，查獲己○○、庚○○，並扣得己○○所有供強盜乙○○
    財物用之小型尖刀乙支、強盜乙○○所得財物現金七千元；
    復於九十年二月七日、同年月八日先後拘提林秋雄、陳易頤
    到案；再於九十年四月三日經警逮捕業經通緝之戊○○到案
    。
二、案經台中市警察局第五分局、台南縣警察局玉井分局報請及
    乙○○訴由臺灣臺中地方法院檢察署檢察官偵查起訴。
    理  由
一、訊據上訴人即被告戊○○（以下稱被告戊○○）否認有幫助
    強盜取財之犯行，辯稱：伊與甲○○是朋友關係，甲○○與
    乙○○之前也認識，甲○○向伊要乙○○之電話號碼，伊告
    訴甲○○說伊欠乙○○二萬元，不好意思找他，所以將乙○○之電話號碼告訴甲○○，伊不知道後來甲○○邀同他人對
    乙○○強盜取財之事情云云。惟查：
  一上開告訴人乙○○於前揭時、地遭已判處罪刑確定之被告甲○○等五人強盜財物之犯罪事實，業據告訴人乙○○於甲○○等五人懲治盜匪條例案件之偵查、法院審理時指述甚詳，
    核與被告甲○○、己○○、林秋雄、陳易頤、庚○○於該案
    偵查、審理中供述強盜之情節均大致相符，並有提款錄影帶
    翻拍照片三張、台中市農會交易明細表六紙、存摺影本、行
    動電話通聯紀錄及租用汽車契約書、財團法人私立中國醫藥
    學院附設醫院診斷證明書一紙、贓物認領保管收據附卷可憑
    ，復有大、小尖刀二支扣案，有臨檢紀錄表在卷可資佐證，
    且有原審法院另案九十年度訴字第八六七號、本院另案九十
    年度上訴字第一四五二號判決影本各一份在卷可參酌。足徵
    判刑確定被告甲○○等五人前揭供認強盜告訴人乙○○之事
    實，應堪採信。雖甲○○於偵查中陳稱：「他（指戊○○）
    叫我們去處理他與乙○○的債務」（見偵緝卷第12頁反面）
    ，又於原審法院90年度訴字第867 號懲治盜匪條例案件訊問
    時陳稱：「詹說他與王有債務糾紛，說貳萬多元，詹叫我們
    幫他處理這事」云云（見訴字第867號影卷第9頁）。然苟甲○○確係欲為被告戊○○處理與被害人乙○○間之債務問題
    ，顯不可能於上開強盜過程中始終未提及有債務之問題，況
    處理債務何需事先預備手銬、膠帶、大、小尖刀等工具之必
    要？於過程中更無出以強押上車等強暴手段強取被害人乙○○身上財物後，更進而持被害人乙○○存款之提款卡前往金
    融機構設置自動付款機提款之理？又判刑確定被告甲○○、
    陳易頤提領被害人乙○○銀行帳戶之存款時，係將被害人乙○○存款金額八萬七千五百五十六元提領八萬七千元至僅餘
    五百五十六元始行罷手，有交易明細表在卷可考，亦核與欲
    代為討債之情不符。再參以甲○○於檢察官偵查中亦供稱：
    被告戊○○之前有提過乙○○很有錢，而且戊○○是欠乙○○錢等語（見偵緝卷第13頁反面、14頁正面），則甲○○稱
    ：係代戊○○處理債務問題云云，此部分所述，顯與事實不
    符，自不足採。
  二被告戊○○於偵查、原審坦認於八十九年十二月十七日，在
    台中市○○區○○路四段八九一號文心茶坊聊天時，提供乙○○之聯絡電話予甲○○之事實（見偵緝卷第12頁正面、原
    審卷第29、40、98、165頁 ），核與甲○○於檢察官偵查中
    所證述：「（你怎麼有乙○○電話號碼？）是戊○○向我講
    的」等語相符（見偵緝卷第42頁反面）。雖被告戊○○否認
    係於知悉甲○○欲對告訴人乙○○強盜取財時，提供乙○○
    之電話號碼，以便利甲○○能將乙○○約出來強盜取財，並
    以前詞置辯。然查：
  (一)甲○○於90年4月4日偵查時證陳：「（戊○○是否有參與該
    案，他有無分到錢？）‧‧‧是他自己告訴我乙○○的電話
    ‧‧‧我們隔天再約乙○○出來，‧‧‧而且在我們把乙○○帶往大坑途中，戊○○有打行動電話給我們，我說乙○○
    在前面那輛車上‧‧‧戊○○說乙○○提款卡有十幾萬元，
    叫我們把提款卡的錢領出來分一分，而且他有說如果乙○○
    不聽話或不說出密碼的話，叫我們幫他處理一下‧‧‧而且
    我們有把乙○○用手銬及膠帶給他綁起來‧‧‧」、「（戊○○當時的反應？）‧‧‧他有說乙○○的錢不只七、八萬
    而已，應該有到十五萬，可能其他的錢放在朋友賣衣服的那
    邊‧‧‧」等語（見偵緝卷第12頁反面-第13頁反面 ）；甲○○於90年4月30日偵查時並證稱89年12月18 日對乙○○所
    作之案子，戊○○於中間還有打電話過來，其於之前偵訊所
    述均實在等語（見偵緝卷第43頁）。被告戊○○對此，雖未
    直承其有犯罪情事，惟亦供稱：「（當時甲○○等人把乙○○押往大坑途中，你有無打電話給甲○○？）有一天中午時
    ，我有回電話給甲○○‧‧‧我又問他有無找到乙○○，甲○○說乙○○在車上，他說他要打乙○○」、「‧‧‧甲○○問我乙○○戶頭有沒有錢，我說可能有十幾萬，若是戶頭
    沒有錢，可能是借給一位賣衣服的朋友」、「（有無向甲○○說你欠乙○○二萬元？）我有當面向甲○○提過我欠乙○○二萬元‧‧‧」等語（見偵緝卷第14-15頁）。
  (二)對照被告戊○○、甲○○上開所供、證述內容，二人所述雖
    有些許出入，但對於：乙○○在被強盜取財強押後，甲○○
    與被告戊○○確有通話，且通話內容中，雙方並談到乙○○
    戶頭內應有多少錢、若戶頭內沒錢，金錢之流向等事，則係
    供、證述一致。若被告戊○○僅係因甲○○有事找乙○○，
    而提供乙○○之電話號碼給甲○○，並不知甲○○係意欲對
    乙○○強盜取財，則其提供電話號碼之舉事屬單純，被告戊○○何以在乙○○遭強押上車之後，告訴甲○○關於乙○○
    戶頭內應有多少錢，及若戶頭沒有錢，乙○○的錢可能是借
    給一位賣衣服的朋友等事？已見被告戊○○提供乙○○之電
    話號碼給甲○○，動機及用意均不單純。且查，林秋雄於原
    審90年11月14日訊問時證稱：「（為何知道要搶乙○○？）
    是甲○○提議的，喝茶那天甲○○和戊○○也在，但是戊○○是甲○○的朋友，我不認識他，甲○○過來跟我說要找我
    去搶乙○○。我和戊○○不是坐同桌，我不認識他」等語（
    見原審卷第125-126頁 ）。另陳易頤於原審審理時亦證稱：
    「（前一天喝茶你是否有去？）有」、「（戊○○他是否有
    去？）有，他和甲○○坐在一起‧‧‧」（ 見原審卷第166
    頁）。被告戊○○對於八十九年十二月十七日，在台中市○○區○○路四段八九一號文心茶坊聊天時，除甲○○外，尚
    有己○○、庚○○、陳易頤、林秋雄等人在場，且有告訴甲○○說伊欠乙○○二萬元等情，並不諱言（見本院卷第26、
    27頁）。當時被告戊○○與甲○○同桌，甲○○又過來告訴
    林秋雄要去搶（按即強盜）乙○○；且被告戊○○於乙○○
    被強押上車之後，復告訴甲○○關於乙○○戶頭內有多少錢
    ，及若沒有錢，其金錢流向如何等情，上情相互參佐，足見
    本案係被告戊○○於前開時間在文心茶坊與甲○○聊天時，
    甲○○因被告戊○○提及其積欠乙○○二萬元之事，認乙○○經濟狀況應屬良好，而欲誘約乙○○出來強盜取財，而因
    乙○○對被告戊○○催討債款，引致被告戊○○不滿，而思
    有以報復，乃於知悉甲○○欲對乙○○強盜取財時，提供乙○○之電話號碼給甲○○，便利甲○○誘約乙○○出來強盜
    取財，且於甲○○等人對於乙○○著手強盜取財之後，猶提
    醒甲○○關於乙○○戶頭有多少存款，及若無存款時，乙○○之金錢流向等事，足徵被告戊○○確有幫助甲○○對乙○○強盜取財之情。
  (三)0000-000000 號電話為甲○○所使用，業據甲○○於偵查、
    原審供述在卷（見偵字第20538號影卷第77頁正面、 原審訴
    字第867號影卷第10頁）；另0000-000000號電話則為被告戊○○所使用，亦據其於偵查時供明（見偵緝卷第99頁反面）
    。而依0000-000000號行動電話通聯紀錄（見偵緝卷第87-88
    頁）顯示：甲○○、戊○○所各別使用之上開行動電話於八
    十九年十二月十八日十一時四十五分廿五秒、十二時五分三
    十二秒及十二時六分廿四秒，有通話之紀錄，時間依序為一
    二七秒（即二分又七秒）、三十二秒及廿六秒等情，有和信
    電訊股份有限公司查詢門號0000-000000 之通聯記錄在卷可
    憑。而上開三通電話是被告戊○○打給甲○○，此觀之通聯
    記錄之該三通電話，甲○○之0000-000000 電話係「受話方
    」即明（該受話、發話欄之X 記號，係以所查詢之甲○○電
    話號碼為準）；且依被告戊○○於偵查中所供：「（當時用
    哪一支電話連絡甲○○？）我記不住了。但時間應在當天中
    午，我用這三支行動電話中的一支連絡」、「（當時如何回
    電？）當時甲○○有先打電話給我，我沒接，我看來電顯示
    ，是0925開頭的」等語（見偵緝卷第99頁反面），亦坦稱有
    打電話給甲○○。其雖另辯稱係回電云云，然甲○○0000-0
    00000 號通聯紀錄卻未顯示戊○○撥打電話予甲○○之前，
    甲○○曾撥打電話給戊○○，蓋依該通聯紀錄顯示，由甲○○《發話》之部分通聯紀錄有通話長度為0（秒）者， 可知
    若對方未接電話，仍有紀錄留存，然戊○○打電話予甲○○
    前，並未有甲○○撥打戊○○電話且通話長度為 0（秒）之
    紀錄，可知戊○○辯稱甲○○有先打電話給伊，伊沒接，伊
    看來電顯示，是0925開頭的云云，表示先被動接電話後因來
    電顯示而回電云云，與事實不合，應非可採。另據甲○○於
    90年5月30日訊問時所稱：「（ 據上次庭訊時稱，當時戊○○與你電話連絡之情形如何〈提示 0000-000000號通聯˙˙
    ˙〉？）第一通電話是我在往大坑東山路上，第二通是在以
    提款機要去領錢時。而且第二通中間有斷掉˙˙˙」（見偵
    緝卷第95頁反面）；而依台中市農會自動櫃員機存戶交易明
    細表（見偵字第20538號影卷第55-56頁）顯示，被告甲○○
    與陳易頤（二齒）持乙○○提款卡分六次提領現金之時間為
    89年12月18日12時07分至12時11分間。足徵被告戊○○確有
    在甲○○強盜被害人乙○○過程中密切與甲○○互通電話無
    訛，其辯稱不知甲○○要對乙○○強盜取財云云，係事後卸
    責之詞，尚非可信。
  (四)證人羅松生於原審審理時雖到庭證稱：「（你與被告如何認
    識？）我是材料行的司機，我是送鐵過去認識被告的」、「
    （在八十九年十二月份你有沒有看過被告？）我是送鐵過去
    時，證人吳明輝吊車碰到被告的，被告在蓋鐵屋，在豐原市
    ○○○街那邊」、「被告公司有叫鐵，我才會過去，我每天
    要送貨，所以我也不記得了」等語（見原審卷第67、68頁）
    ；另證人吳明輝於原審審理時雖亦到庭證稱：「（你與被告
    如何認識？）我是認識他父親，我從事於吊車的工作，是配
    合他父親鐵工的工作」、「（在八十九年十二月份你有沒有
    看過被告？）被告他們有叫我們過去我們才過去，依我工作
    紀錄記載，我在八十九年十二月九日下午兩點到工地，當時
    有看過他，前後我都沒有去，所以沒有看到他」等語（見原
    審卷第67、68頁）。然本件係認定被告戊○○先於八十九年
    十二月十七日晚間，在台中市文心茶坊提供被害人乙○○之
    電話予被告甲○○，繼又於八十九年十二月十八日於甲○○
    強盜乙○○財物之際，與甲○○密切以電話聯絡，告以乙○○戶頭有多少存款，及若無存款時，乙○○之金錢流向等事
    ，而認被告在甲○○犯意強盜犯罪行為前及實施中予以助力
    ，是上開二位證人所證，自不足為有利於被告之認定。本案
    幫助犯罪之事證已臻明確，其前開所辯，無非嗣後畏罪卸責
    之詞，尚不足採，其犯行堪以認定，自應依法論科。再乙○○、甲○○、己○○、庚○○、陳易頤、林秋雄等人於偵查
    中所述，並無「顯有不可信之情況」，依刑事訴訟法第 159
    條之1第2項規定，得為證據；另乙○○、甲○○、己○○、
    庚○○、陳易頤、林秋雄於原審法院90年度訴字第867 號案
    件法院審理時所述，係向法官所為之陳述，依同法第159 條
    之1第1項規定，亦得為證據，均具有證據能力，附予敘明。
二、公訴意旨雖認被告戊○○係夥同甲○○、己○○、庚○○、
    陳易頤、林秋雄等五人，共同基於意圖為自己不法所有之犯
    意聯絡，由戊○○、甲○○策劃選擇作案對象後，並預先準
    備膠帶、手銬、刀器等物，而對乙○○強盜取財。公訴人認
    被告戊○○與甲○○等五人間，就強盜告訴人乙○○之犯行
    ，有犯意聯絡、行為分擔，為共同正犯，係以此部分事實，
    業據甲○○五人供認明確，且被告戊○○有分得強盜所得財
    物等為其論據。訊據被告戊○○否認有與甲○○等五人共同
    謀議強盜乙○○之事實，且否認有於事後分得贓款之情。經
    查：
  (一)庚○○、甲○○、己○○、林秋雄於警詢時，經分別詢其等
    關於與何人？由何人計畫？如何計畫？對被害人乙○○強盜
    財物時，雖一致供稱：戊○○向渠等五人告知曾欠被害人乙○○貳萬元，應該很有錢，所以便經戊○○提議計劃向被害
    人乙○○騙出來強盜財物等語（ 見偵字第20538號影卷第24
    、26、17頁、偵字第2856號卷第9頁）。然己○○於90年4
    月3日訊問時供稱：「 丁○○出事那天，戊○○有在茶坊內
    （文心茶坊），當時我沒有聽到他與甲○○的對話，因我沒
    有與他們坐在一起」（見偵字第20538號影卷第189頁）；
    林秋雄於原審90年11月14日訊問時稱：「（為何知道要搶乙○○？）是甲○○提議的，喝茶那天甲○○和戊○○也在，
    但是戊○○是甲○○的朋友，我不認識他，甲○○過來跟我
    說要找我去搶乙○○。我和戊○○不是坐同桌，我不認識他
    」（見原審卷第125-126頁）；陳易頤於原審 90年12月11
    日審判時亦稱：「（前一天喝茶你是否有去？）有」、「（
    戊○○他是否有去？）有，他和甲○○坐在一起，他們說什
    麼，我不知道」（見原審卷第166頁 ）、「（這件是何人決
    定要去搶乙○○？）是林秋雄找我去的」（第168頁）； 
    又於原審90年度訴字第867號案件中， 己○○於90年4月4日
    訊問時稱：「（作案經過？）是甲○○打電話給我，要我陪
    他去收錢，他說有朋友欠他錢，沒說多少錢。我邀庚○○一
    起去˙˙˙」（見訴字第867號影卷第6頁），甲○○同日訊
    問時亦稱：「（何人找蕭、謝、陳、林？）是我找的˙˙˙
    」（同前卷第9頁），庚○○同日訊問時亦稱：「（ 何人找
    你去搶乙○○？）我原本與蕭在一起，甲○○打電話來，我
    問何事，蕭說沒事，他要去找乙○○叫我同行˙˙˙」等語
    （同前卷第11頁）。查，甲○○等五人於該強盜案件偵查、
    原審審理中，並未否認有強押告訴人乙○○且取得乙○○財
    物之事實，然依渠等五人上開偵查、審理所供，並無被告戊○○與甲○○五人，於八十九年十二月十七日晚間，在文心
    茶坊共同謀議強盜乙○○之過程，參以庚○○、甲○○、己○○於警詢時更將林秋雄誤指為林秋南，及陳易頤於警詢時
    並未供述有上開被告戊○○與甲○○等五人共同謀議之場景
    ，則庚○○、甲○○、己○○、林秋雄等人前開於警詢時所
    供，是否可信，實足滋疑！
  (二)關於被告戊○○事後分贓部分：甲○○供稱有給戊○○三千
    六百元，然此為被告戊○○所堅決否認。且查：己○○、林
    秋雄、陳易頤於90年4月30 日訊問時均稱彼等係《聽》甲○○講，說有拿一個紅包給戊○○（阿章）等語（見偵緝卷第
    44、45頁）；證人庚○○、己○○於本院94年8月25 日審理
    時亦到庭證稱伊等並未看到甲○○有拿一個紅包給戊○○，
    足見己○○林秋雄、陳易頤、庚○○等四人均無法證實甲○○確實有交付三千六百元之紅包給被告戊○○之事。且若甲○○確實有交付一個三千六百元之紅包給戊○○，則與甲○○同屬共同正犯之己○○、林秋雄、陳易頤、庚○○等人，
    為明贓款之分配及流向，至少應有一人目及該事，始合情理
    ，然己○○、林秋雄、陳易頤、庚○○等人均未目睹，則甲○○所述是否可信，已難遽信！況甲○○於原審91年2月5日
    訊問時又改稱：「（對於九十年度偵緝第二一○號九十年四
    月四日之訊問筆錄所述有何意見〈提示並告以要旨〉？）其
    中只有一點有出入，就是拿紅包部分，那是我拿三千六百元
    去付消費之費用。因為我是怕其中共犯會胡思亂想，所以我
    才說是紅包」（見原審卷第194頁 ），則甲○○所述包紅包
    三千六百元給戊○○一事，更不能令人無疑！再參以陳易頤
    於90年2月8日訊問時所供：「（後來拿到錢『阿章』有無分
    到錢？）甲○○有說他要分多一點，要包一個紅包給『阿章
    』」（見偵字第3004號影卷第27頁）、90年4月3日訊問時所
    供：「（你後來有分到什麼東西？）我有分到現金一萬六千
    或一萬七千左右，林秋雄分到的與我差不多，那甲○○分的
    比較多，因他說有一部份要分給『阿章』」（見偵字第3004
    號影卷第35頁反面）、90年4月4日訊問時所供：「（本案你
    分多少錢？）壹萬陸至壹萬柒仟元。錢是甲○○發的，他應
    該拿最多，多少我不知道」（見訴字第867號影卷第14-15頁
    ）。則甲○○為了多分一點錢，而以「包紅包給戊○○」為
    託詞，亦有可能。
  (三)綜上所述，尚難認被告戊○○就乙○○遭強盜取財之事，係
    與甲○○等五人事前有所謀議，且於事後又有分得贓款之情
    事，自難認被告戊○○與甲○○等五人有何犯意聯絡、行為
    分擔，而為共同正犯關係（至被告戊○○有幫助甲○○犯罪
    之行為，則如前所述）。
  (四)至強盜所得財物，其中贓款94000元（7000元現金，提領870
    00元），甲○○等五人各分得之金額如何？再附予論述：
    1.理髮2000元：
      (1)甲○○於89年12月20日警詢時供稱：「再坐我的車子下
        山共同去理髮，至理髮店理髮時再由我向“二齒”拿強
        盜所得金錢玖萬肆仟台幣付費共付了貳仟多台幣」（見
        偵字第20538號影卷第27頁反面）、91年3月5 日訊問時
        供稱：「理髮費用二千多元」（見原審卷第211頁 ）。
      (2)己○○於89年12月19日警詢時供稱：「我們轉乘甲○○
        所租的車子下山，一起去剪頭髮」（ 見偵字第20538號
        影卷第18頁反面）。
      (3)上開理髮所費金額以明確之2000元計。
    2.己○○與庚○○分得27000元：
      (1)甲○○於89年12月20日警詢時供稱：「己○○及庚○○
        共分得貳萬柒仟台幣」（ 見偵字第20538號影卷第27頁
        反面）。
      (2)己○○於89年12月19日警詢時供稱：「我只分得新台幣
        貳萬柒仟˙˙˙而我分到贓款後便與庚○○先行離去˙
        ˙˙」（見偵字第20538號影卷第18頁反面-第19頁）。
      (3)庚○○於89年12月20日警詢時供稱「而甲○○負責分贓
        ，且我的部分由己○○拿走，所以無法知道分贓正確數
        目」（見偵字第20538號影卷第23頁反面）。
    3.林秋雄分得17000元：
      (1)甲○○於89年12月20日警詢時（見偵字第20538 號影卷
        第27頁反面）、89年12月20日訊問時所供（見偵字第20
        538號影卷第78頁）。
      (2)林秋雄於90年2月7日警詢時供稱「我˙˙˙分得壹萬柒
        仟元」（見偵字第2856號影卷第9頁反面）、另於90年2
        月7日訊問時亦為相同之供述（見偵字第2856號影卷第5
        5頁反面）。
    4.陳易頤分得17000元：
      (1)甲○○於89年12月20日警詢時（ 見偵字第20538號影卷
        第27頁反面）、89年12月20日訊問時所供（見偵字第20
        538號影卷第78頁）。
      (2)陳易頤於90年2月8日警詢時所供：「我˙˙˙分得新台
        幣壹萬柒仟元」（見偵字第3004號影卷第8頁 ）、另於
        90年2月8日訊問時亦為相同之供述（見偵字第3004號影
        卷第26頁反面）。
    5.其餘部分：
      (1)甲○○部分分得贓款17000元？
        甲○○於89年12月20日警詢時雖供稱：「我分得壹萬柒
        仟台幣」（見偵字第20538號影卷第27頁反面）、89年1
        2月20 日訊問時亦稱：「後來我有分到一萬七千元」（
        見偵字第20538號影卷第78頁）等語。 然依前揭所述，
        「包紅包給戊○○」係甲○○欲多分贓款“託詞”，故
        甲○○既係分派贓款者，故就甲○○分得贓款尚難逕認
        定為一萬七千元。
      (2)租車費用？
        甲○○於89年12月20日警詢時稱：「另有贓款壹萬零
          肆佰元為租車費用」（見偵字第20538號影卷第27 頁
          反面）
        甲○○於90年2月19 日訊問時供稱：「˙˙˙之前在
          我們到文心茶行前，己○○即另租車給朋友開˙˙˙
          在復興路南平租車行租的，己○○叫我先去付租金兩
          天三千元左右，車號M4-8881˙˙˙」（見偵字第205
          38號影卷第142頁）
        甲○○於90年6月27日訊問時供稱：「（何時租2J-14
          75號車子？）是89年12月11日那天，是一千六的車子
          ，租金一天壹仟多元，我付了一萬多元」、「（一萬
          多元是否就是搶乙○○而來的？）是」（見原審卷第
          37頁）
        甲○○於91年3月5日訊問時供稱：「（ 對於2J-1475
          號自小客車，你於何時繳租車費用？）2月18日（ 應
          為12月18日之誤）繳了七千元」、「（之前繳交一萬
          四千元與本案有無關係？）沒有關係」、「租車費用
          七千元，還有己○○也是租車費用一千八百元」（見
          原審卷第210-211頁）
        甲○○就支付租車費用究為多少前後所供已有不一，
          且何以甲○○自己於89年11月30日22時即開始承租之
          2J-1475號自小客車（見江國堂89年12月20 日警詢筆
          錄，偵字第20538號影卷第41頁），需由贓款支付000
          0- 00000元不等金額？職是，即便認2J-1475 號自小
          客車既供被告甲○○等人強盜乙○○之用，租車費用
          應由贓款支付，至多也僅能扣除一日租金1400元甚明
          （甲○○承租2J-1475號自小客車每日租金 1400元，
          參甲○○與南平租車俱樂部之租約， 見偵字第20538
          號影卷第65頁）
      (3)加油？
        甲○○於91年3月5日訊問時，經訊以：「為何得手的金
        錢與你們所分得的金額不符？」時答稱：理髮費用二千
        多元、租車費用七千元，還有己○○也是租車費用一千
        八百元，我拿一萬七千元，己○○及庚○○分得二萬七
        千元，林秋雄一萬七千元，陳易頤分得一萬七千元，手
        機部份我不知道，還有給戊○○三千六百元付PUB 的錢
        ，其他的錢拿去加油」（見原審卷第211頁）。 甲○○
        係經法官質疑得手金錢與所分得的金額不符後，甲○○
        始答稱「其他的錢拿去加油」等語，則甲○○確否以贓
        款拿去作為加油之用，亦非無疑。
    6.綜上論結：上開強盜所得贓款94000元之分配為：
      (1)理髮費用2000元。
      (2)己○○與庚○○共分得27000元、另林秋雄及陳易頤共
        分得34000元（每人各17000元）。
      (3)租車費用1400元。
      (4)其餘贓款29600應認定由甲○○分得，即：00000-0000-
        00000-00000-0400=29600。
三、按：「共同正犯，必以共同實施或分擔實施一部之人為限，
    所謂實施，即實行犯罪構成要素之行為，己達於著手之程度
    而言，若僅於事前參與計劃，而予以相當之助力者，祇應論
    以事前幫助之從犯」（最高法院20年非字第137 號判例參照
    ）；「現行刑法關於正犯、從犯之區別，本院所採見解，係
    以其主觀之犯意及客觀之犯行為標準，凡以自己犯罪之意思
    而參與犯罪，無論其所參與者是否犯罪構成要件之行為，皆
    為正犯，其以幫助他人犯罪之意思而參與犯罪，其所參與者
    ，苟係犯罪構成要件之行為，亦為正犯，必以幫助他人犯罪
    之意思而參與犯罪，其所參與者又為犯罪構成要件以外之行
    為，始為從犯」（最高法院25年上字第2253號判例參照）。
    經查，本件係認定被告戊○○先於八十九年十二月十七日晚
    間，在台中市文心茶坊提供被害人乙○○之電話予被告甲○○，繼又於八十九年十二月十八日於甲○○強盜乙○○財物
    之際，與甲○○密切以電話聯絡，告以乙○○戶頭有多少存
    款，及若無存款時，乙○○之金錢流向等事，足見被告在甲○○犯意強盜犯罪行為前及實施中予以助力，已見前述。被
    告戊○○所從事者並非強盜取財構成要件以內之行為，且其
    係因告訴人乙○○對其催討債務，心生不滿，遂於知悉甲○○要對乙○○強盜取財時，提供乙○○之電話號碼給甲○○
    ，便利乙○○將之誘約出來強盜取財，況被告戊○○並未分
    得任何甲○○強盜取財所得之財物，足見被告戊○○僅有幫
    助強盜取財之犯意，而無與甲○○共同犯罪之意思，應僅論
    以幫助犯。次按：「幫助犯係從屬於正犯而成立，並無獨立
    性，故幫助犯須對正犯之犯罪事實，具有共同認識而加以助
    力，始能成立，其所應負責任，亦以與正犯有同一認識之事
    實為限，若正犯所犯之事實，超過其共同認識之範圍時，則
    幫助者事前既不知情，自不負責」（最高法院75年度台上字
    第1509號判決意旨參照）。經查，本案並無證據足以證明被
    告知悉甲○○實施強盜取財之手段，係要結夥三人以上，且
    要攜帶兇器，上開關於強盜取財罪之加重條件既非被告戊○○所得預見與認知，雖甲○○事後係夥同己○○、庚○○、
    陳易頤、林秋雄等人，且攜帶兇器對告訴人乙○○強盜取財
    ，然被告戊○○亦僅就其認識之範圍負其幫助犯罪之責任，
    不應令其負修正後幫助刑法第三百三十條第一項之結夥三人
    以上、攜帶兇器強盜罪責。
四、是核被告所為，係犯刑法第三十條第一項前段、（修正後）
    刑法第三百二十八條第一項幫助強盜取財罪。按懲治盜匪條
    例業於九十一年一月三十日公布廢止，於同年二月一日失效
    ，同時刑法第三百二十八條之強盜罪，亦於九十一年一月三
    十日修正公布施行，並自同年二月一日生效，屬於刑法第二
    條第一項之行為後法律有變更之情形，依刑法第二條第一項
    之規定，並參酌最高法院二十五年上字第二六七號、二十八
    年上字第二三九七號、五十一年台上字第二一七九號判例及
    九十一年度台上字第八三五號判決意旨，就行為時懲治盜匪
    條例第五條第一項第一款之所定法定刑為「無期徒刑或七年
    以上有期徒刑」變更為修正後刑法第三百二十八條第一項之
    「五年以上有期徒刑」，應以修正後之法律較有利於被告，
    自應適用裁判時之法律即修正後之刑法第三百二十八條第一
    項加重強盜罪加以處罰。公訴人就強盜部分，引用懲治盜匪
    條例第五條第一項第一款強盜罪起訴。被告戊○○就甲○○
    將告訴人乙○○由台中市○○區○○路強押至台中市○○路
    大坑山區「卡多里遊樂區」附近山區空地部分，因車行時間
    達十餘分鐘，剝奪被害人行動自由之時間尚非短暫，且車行
    復均有相當之距離，難認為強盜行為所當然包括，就此剝奪
    被害人乙○○行動自由部分，因被告戊○○並未參與實行強
    盜罪構成要件之行為，應不犯有刑法第三百零二條第一項之
    妨害自由罪及甲○○強盜行為實施中強取得被害人乙○○之
    提款卡後，由甲○○、陳易頤持提款卡至金融機構自動提款
    機提領款項，致該金融機構自動提款機誤以為係被害人乙○○之提款而予付款之部分，被告亦不另犯有刑法第三百三十
    九條之二第一項之由自動付款設備取得他人財物罪。被告戊○○就甲○○於實施強盜過程中致乙○○受有如事實欄所示
    傷害部分，因屬甲○○強盜犯行施強暴之當然結果，自不另
    論罪。是公訴意旨認被告戊○○就判刑確定被告甲○○等五
    人於實行強盜過程中致被害人乙○○受有如事實欄所示傷害
    部分，另犯刑法第二百七十七條第一項傷害罪，且與所犯強
    盜罪間，有方法結果之牽連關係，為牽連犯等情，尚有誤會
    ，附此敘明。又被告戊○○係幫助甲○○犯強盜取財罪，為
    從犯，爰依刑法第三十條第二項規定減輕其刑。
五、原審認被告戊○○犯罪事證明確，予以論罪科刑，固非無見
    。惟查：原判決認被告戊○○係與甲○○等五人共同對於乙○○強盜取財，而論以修正後刑法第三百三十條第一項之結
    夥三人以上、攜帶兇器強盜罪，自有未洽。被告戊○○上訴
    意旨仍飾詞否認犯罪，雖無可採，惟原審判決既有前揭之可
    議，自應由本院將原判決撤銷改判。爰審酌被告戊○○只因
    告訴人乙○○對其催討債務，心生不滿，竟幫助甲○○強盜
    取財，其犯罪對社會治安危害自有影響，惟其僅係幫助犯，
    並未對告訴人親自參與為強暴行為及其犯罪後態度暨告訴人
    所受損害等一切情狀，量處如主文第二項所示之刑，以示懲
    儆。次按共同正犯因相互間利用他人之行為，以遂行其犯意
    之實現，本於責任共同之原則，有關沒收部分，對於共犯間
    供犯罪所用之物，自應為沒收之諭知。惟幫助犯僅係對於犯
    罪構成要件以行為為加工，並無共同犯罪之意思，自不適用
    該責任共同原則，其幫助犯罪態樣與實施正犯有異，其所處
    罰者，乃其提供助力之行為本身，而非正犯，實施犯罪之行
    為，對正犯所有供犯罪所用之物，勿庸併為沒收之宣告（參
    照最高法院八十八年度台上字第六二三四號、八十九年度台
    上字第六九四六號判決要旨）。本件扣案之大、小尖刀各一
    支，分別係判刑確定正犯被告林秋雄、己○○所有，自勿庸
    併為沒收之宣告，附此說明。
據上論結，應依刑事訴訟法第三百六十九條第一項前段、第三百
六十四條、第二百九十九條第一項前段，刑法第二條第一項前段
、第三十條第一項前段、第二項，（修正後）第三百二十八條第
一項，判決如主文。
本案經檢察官丙○○到庭執行職務。
中　　華　　民　　國　　94　　年　　9 　　月　　15　　日
               刑事第四庭　審判長法　官　洪　耀　宗
                                 法　官　陳　欣　安
                                 法　官　江　德　千
上列正本證明與原本無異。
如不服本判決應於收受送達後十日內向本院提出上訴書狀，其未
敘述上訴之理由者並得於提起上訴後十日內向本院補提理由書（
均須按他造當事人之人數附繕本）。
                                 書記官　吳　麗　琴
中　　華　　民　　國　　94　　年　　9 　　月　　16　　日
【附錄論罪科刑法條】
法第三十條：
幫助他人犯罪者，為從犯。雖他人不知幫助之情者，亦同。
從犯之處罰，得按正犯之刑減輕之。
刑法第三百二十八條第一項（修正後）
意圖為自己或第三人不法之所有，以強暴、脅迫、藥劑、催眠術
或他法，至使不能抗拒，而取他人之物或使其交付者，為強盜罪
，處五年以上有期徒刑。
　　　　　　　　　　　　　　　　　　　　　　　　　　　Ｆ
